【裁判字號】    97,交上訴,3152
【裁判日期】    971222
【裁判案由】    肇事逃逸罪
【裁判全文】
臺灣高等法院臺中分院刑事判決      97年度交上訴字第3152號
上  訴  人  臺灣臺中地方法院檢察署檢察官
被      告  甲○○
上列上訴人因肇事逃逸罪案件，不服臺灣臺中地方法院97年度交
訴字第248號中華民國97年11月12日第一審判決（起訴案號：臺
灣臺中地方法院檢察署97年度偵字第2998號），提起上訴，本院
判決如下：
    主  文
上訴駁回。
    理  由
一、按刑事訴訟法第350條、第361條、第362條、第367條規定，
    不服地方法院之第一審判決而上訴者，須提出上訴書狀，並
    應敘述具體理由，為上訴必備之程式。至於上訴理由是否具
    體，係屬第二審法院審查範圍，則不在命補正之列，此參照
    同條文之修正理由可明。再上訴人所提出之上訴理由非屬具
    體者，則由第二審法院以上訴不合法律上之程式，判決駁回
    。而所謂具體理由，必係依據卷內既有訴訟資料或提出新事
    證，指摘或表明第一審判決有何採證認事、用法或量刑等足
    以影響判決本旨之不當或違法，而構成應予撤銷之具體事由
    ，始克當之。如僅泛言原判決認定事實錯誤、違背法令、量
    刑失之過重或輕縱，而未依上揭意旨指出具體事由，或形式
    上雖已指出具體事由，然該事由縱使屬實，亦不足以認為原
    判決有何不當或違法者，皆難謂係具體理由，俾與第二審上
    訴制度旨在請求第二審法院撤銷、變更第一審不當或違法之
    判決，以實現個案救濟之立法目的相契合，並節制濫行上訴
    。又上訴書狀未敘述具體理由者，其上訴即屬於同法第362
    條前段所定「上訴不合法律上之程式」之情形，第二審法院
    自應依同法第367條之規定，以判決駁回之（最高法院97年
    度台上字第892號判決意旨參照）。
二、上訴人即原審法院檢察署檢察官（下稱上訴人）不服原審判
    決提起上訴，其上訴狀所載理由略謂：(一)刑法第185條之4之
    「駕駛動力交通工具肇事，致人死傷而逃逸罪」，以駕車肇
    事後，明知已有人死傷，未對傷者及時救護及對死者為必要
    之處理，即擅自逃離現場，為其構成要件（最高法院91年度
    臺上字第7194號判決參照）。(二)訊據被告雖矢口否認有何肇
    事逃逸犯行，辯稱：伊有告知被害人蔣孟杰，伊姓黃，且有
    留下伊之聯絡電話以示負責云云。然查被告於偵查中及原審
    審理時，均自承知悉其因車禍致被害人腳踝受有傷害等情，
    且證人黃川夏即臺中市消防局第三大隊北屯分隊隊員於原審
    審理時到庭證稱：「於現場即能當場辨識被害人蔣孟杰因車
    禍受有傷害」等語，並有中國醫藥大學附設醫院診斷證明書
    1紙附卷可參。足徵被告於車禍發生後，對於被害人因車禍
    而受有傷害之事實確有認識，自負有對傷者之救護義務。(三)
    被告於車禍發生之後，雖係待救護車載送被害人駛離現場後
    才離開，惟車禍發生之際，係由路人報案並叫救護車，被告
    並無任何聯絡救護車之動作，且被告雖表示要留下聯絡電話
    ，但實際上並未留有任何聯絡方式，亦未留在現場等待警員
    到場處理，顯然規避肇事責任。又若誠如被告所言，其有留
    下聯絡電話，則被害人於警詢時應即能清楚指出被告之聯絡
    方式，然本案之所以能查獲被告，係因消防隊員主動抄寫肇
    事車輛之車牌號碼，警方才能循線查獲被告，且警方查獲被
    告後，被告還表示其在睡覺，不願接受警員訪談，據此被告
    既未積極投入救助被害人之行動，且亦未向被害人留下聯絡
    方式或留待警方到場處理，均足徵被告未善盡救護車禍被害
    人及協助釐清事故責任。(四)刑法第185條之4交通肇事逃逸罪
    之立法乃黨團協商之產物，無法由第二讀會逐條討論中，明
    瞭本條之立法目的，惟探究本條之立法過程，尤其是委員會
    第一讀會，可知本條係仿照德國刑法第142條之規定，保護
    之法益除了透過救護傷患達成對於被害人生命、身體安全之
    保障外，尚包括排除交通事故證據消失之危險，亦即釐清肇
    事責任，因此本條所保障之法益既兼含保障被害人生命、身
    體安全法益與協助警察機關澄清肇事責任，則被告之作為或
    不作為，如侵害其中任一之法益保障，仍該當於刑法第185
    條之4交通肇事逃逸罪，若非如此，而僅將本條之法益保障
    侷限於對被害人生命、身體安全之救護時，豈非意味行為人
    如係駕駛動力交通工具致人死亡後，即便逃逸亦無本法之適
    用，蓋被害人已死亡，便無救護之問題，但如此解釋，顯與
    法條文義之致人死傷中，兼含致人死亡或傷害之文義解釋相
    悖，因此本案被告雖在救護車已經到達車禍現場，並對被害
    人提供醫療上之照護後，才離開現場，仍無解於被告交通肇
    事逃逸罪之成立。況即便被害人受有救護之扶助，亦非被告
    所提供，甚至被告亦未攙扶被害人上救護車而僅係在一旁觀
    看，則被告既未提供救助，殊無從達成前開救護傷患以保障
    被害人生命、身體安全法益之目的。(五)綜上所述，被告該當
    刑法第185條之4肇事逃逸罪自明，原審前揭法律適用有值得
    斟酌之處，請將原判決撤銷，另為適當之判決等語。
三、惟按刑法第185條之4之肇事逃逸罪，其客觀構成要件為行為
    人駕駛動力交通工具肇事，且致人死傷而逃逸，須行為人有
    決意擅自逃離肇事現場之主觀意思，始足當之 (最高法院97
    年度台上字第4456號判決意旨參照)。再者，刑法第185條之
    4之肇事致人死傷逃逸罪，依其立法理由之說明，係：「一
    、為維護交通安全，加強救護，減少被害人之死傷，促使駕
    駛人於肇事後，能對被害人即時救護，特增設本條，關於肇
    事致人死傷而逃逸之處罰規定。二、本條之刑度參考第二百
    九十四條第一項遺棄罪之規定。」，從而該罪係在處罰肇事
    後之逃逸行為，其目的在促使駕駛人於肇事後能對被害人即
    時救護，以減少傷亡，並非課以肇事者自首或協助偵查之義
    務 (最高法院97年度台上字第4702號判決意旨參照)。準此
    以論，如行為人於駕車肇事後，即留待現場，俟救護車已載
    送被害人前往就醫後，始離開現場，自難謂其主觀上有肇事
    逃逸之犯意，而該當於刑法第185條之4肇事逃逸罪之構成要
    件。查本件原判決認定被告於駕車肇事後，確有停車並下車
    留待現場，迄於被害人被護送就醫後，始離開現場，核與刑
    法第185條之4之肇事逃逸罪之構成要件不相當，而諭知被告
    無罪判決，已敘明其所憑之證據及認定理由，揆其所論述理
    由，符合刑法第185條之4肇事逃逸罪之規範目的，亦未違背
    上開最高法院判決所揭意旨，認事用法，俱無違誤之處。上
    訴意旨乃徒憑己見爭辯被告上開行為仍應成立肇事逃逸罪，
    而指摘原審判決認事用法不當云云，揆其上訴理由固具備形
    式上之理由，但究其實質，明顯對於原判決採證認事及諭知
    無罪之理由暨結論不生動搖。綜上所述，上訴人未提新事證
    ，亦未依據卷內之訴訟資料，指摘原審決有何足以影響判決
    本旨之不當或違法，構成應予撤銷之具體事由，其上訴自屬
    違背法律上之程式，應予以駁回，爰依刑事訴訟法第367 條
    前段、第372條之規定，不經言詞辯論判決如主文。
中    華    民    國    97    年    12    月    22    日
            刑事第三庭    審判長法  官  王  增  瑜
                                法  官  廖  柏  基
                                法  官  蔡  紹  良
以上正本證明與原本無異。
如不服本判決應於收受送達後10日內向本院提出上訴書狀，其未
敘述上訴之理由者，並得於提起上訴後10日內向本院補提理由書
（均須按他造當事人之人數附繕本）「切勿逕送上級法院」。
                                書記官  許  麗  花
中    華    民    國    97    年    12    月    22    日


司法院資訊處製作；財團法人民間司法改革基金會備份。
